---
title: "Aula 4 - Introdução à Econometria"
author: "João Ricardo F. de Lima"
date: "`r format(Sys.time(), '%d de %B de %Y.')`"
output: 
    html_document:
        theme: flatly
        number_sections: yes
        keep_tex: yes
        highlight: textmate
#        includes: 
#          in_header: "header.html"
        toc: yes
        toc_float:
          collapsed: yes
          smooth_scroll: yes 
---

<br>

# Incorporando não-linearidades

<br>

## Modelo Log-Log

<br>

Como medir elasticidade? A elasticidade de uma função é dada por

$$
\varepsilon=\frac{\partial{Y}}{\partial{X}} \frac{X}{Y}
$$ 
Considere o seguinte modelo: 

$$
Y= \beta_0 X^{\beta_1} e^u 
$$ 
é possivel demonstrar que:

$$
\varepsilon=\beta_1
$$
	
Como o modelo é não linear deve ser linearizado para estimar por MQO. Tomando o logaritmo da função estatística

$$
ln Y=ln \beta_0+ \beta_1 lnX +u
$$ 

com $ln\beta_0=\alpha$, tem-se:

$$
lnY= \alpha+ \beta_1 lnX + u 
$$ 
que é linear nos parâmetros $\alpha$ e $\beta_1$, podendo ser estimado por MQO; 
$\beta_1$, então, é a elasticidade de Y em X, ou seja, a variação \% de Y correspondente a $\Delta \%$ em X. 

<br>

### Exemplo no R

<br> 

```{r econ1, message=FALSE, warning=FALSE}
#Direcionado o R para o Diretorio a ser trabalhado
setwd('C:/Users/Joao Ricardo Lima/Dropbox/tempecon/Facape/econometria1')

#Pacotes a serem utilizados
library(wooldridge)
library(magrittr)# pipe operations
data("wage1")

# Modelo Lin-lin

reg1<-lm(wage~exper, data=wage1)
summary(reg1)

# Modelo Log-log

reg2<-lm(log(wage)~log(exper), data=wage1)
summary(reg2)
```

<br>

No Modelo **Lin-Lin**, a interpretação éo aumento de 1 ano na experiência faz aumentar o salário em 0,03072 centavos de dólar. No Modelo **Log-Log**, como é uma elasticidade, se a experiência aumentar 1\%, o salário aumenta 0,11686\%.

É preciso tomar cuidado pois não existe log de zero. No caso de se querer estimar uma regressão do salario (wage) em função da escolaridade (educ), para verificar o efeito de um ano a mais de escolaridade sobre o salário, existe na base de dados pessoas analfabetas, ou seja, com zero ano de escolaridade.

<br>

```{r econ2, message=FALSE, warning=FALSE}
# Estatística descritiva de EDUC
summary(wage1$educ)

# Possibilidade 1 - Retirar da base wage=0
dados1 <- wage1[wage1$educ>0,]
summary(dados1$educ)

reg3<-lm(log(wage)~log(educ), data=dados1)
summary(reg3)
```

<br>

Como é uma elasticidade, se a educação aumentar 1\%, o salário aumenta 0,82521\%.

Contudo, nem sempre retirar observações da base de dados pode ser a melhor opção, ainda mais se a quantidade de observações for pequena. Uma outra possibilidade é alterar o valor 0 para um valor maior que zero, mas bem pequeno (0,000001). 

<br>

```{r econ3, message=FALSE, warning=FALSE}

# Possibilidade 2 - alterar o valor quando wage=0
dados2 <- wage1
dados2$educ[dados2$educ == 0] <- 0.000001
summary(dados2$educ)

reg4<-lm(log(wage)~log(educ), data=dados2)
summary(reg4)
```

Como é uma elasticidade, se a educação aumentar 1\%, o salário aumenta 0,06927\%.

<br>

## Modelo Lin-Log

<br> 

No modelo lin-log se está interessado em saber a variação absoluta de Y ($\Delta Y$) dada a variação \% de X. Isto é obtido usando o modelo

$$
Y=\beta_0+ \beta_1 lnX+ u
$$ 
denominado de lin-log. Via cálculo diferencial:

$$
\frac {\partial Y}{\partial X}=\beta_1 \frac{1}{X}
$$

$$
\partial Y= \beta_1 \frac {\partial X}{X}
$$

<br>

A variação absoluta de Y é igual ao $\beta_1$ multiplicado pela variação relativa de X; 
Se $\frac {\partial X}{X}$ for multiplicado por 100, tem-se a variação absoluta de Y para uma variação \% de X; 

Quando se estima este tipo de modelo pelo método dos Mínimos Quadrados Ordinários (MQO), nao se pode esquecer de dividir o $\beta_1$ por 100! Se isto não for feito, a interpretação está incorreta!

<br>

### Exemplo no R

<br>

```{r econ4, message=FALSE, warning=FALSE}

# Modelo Lin-Log

reg5 <- lm(wage~log(educ), data=dados2)
summary(reg5)
```

<br>

Assim, no modelo **Lin-Log** é preciso dividir o valor do $\beta_1$ por 100, ou seja, 0.004428. Se a educação aumentar 1\%, o salário aumenta 0,004428 centavos de dólar.

<br>

## Modelo Log-Linear

<br>

Como calcular Taxa de Crescimento? Sempre estamos interessados em conhecer taxas de crescimento: a) PIB; b) Inflação; c) População; d) Emprego; e) Exportações, etc.

Para isto, usando a fórmula

$$ 
Y_t=Y_0{(1+r)^t}
$$

$y_t$ é a variável a qual desejamos calcular a taxa de crescimento; $y_0$ é o valor inicial da variável; t é o tempo; r é a taxa de crescimento ao longo do tempo de Y; 

Tomando o logaritmo da equação, tem-se 
		
$$
ln Y_t=ln Y_0 +tln(1+r)
$$
denominando

$\beta_0 = ln Y_0$   

e 

$\beta_1 = ln (1+r)$, reescreve-se a equação para;  

$$
ln Y_t=\beta_0 +\beta_1t
$$

na forma estocástica

$$
ln Y_t=\beta_0 +\beta_1t +u
$$

com t assumindo os valores 1,2,3, etc..

este modelo é chamado de **Log-Linear**. Para se calcular a taxa de crescimento ao longo do tempo, deve-se aplicar a fórmula 

$$
[exp(\hat{\beta_1})-1]100
$$

É possível estimar também:  
		
$$
Y_t=\beta_0 +\beta_1t+u
$$

este modelo é conhecido como **modelo de tendência linear** e a variável t é conhecida como variável de tendência. O sinal de $\beta_1$ indica se Y apresenta tendencia crescente ou decrescente; 
	
Os 2 modelos não podem ser comparados via $R^2$ pois as variáveis dependentes sao diferentes; 

O que significa dizer com linearidade da relação entre as variáveis? Significa que os parâmetros estimados são lineares;

As variáveis explicativas podem ser não-lineares. E, neste caso, vale ressaltar que se deve te cuidado com as interpretações dos parâmetros quando as variáveis forem não lineares.

<br>

### Exemplo no R

<br>

```{r econ5, message=FALSE, warning=FALSE}

# Modelo Log-Lin

reg6 <- lm(log(wage)~educ, data=dados2)
summary(reg6)
```

<br>

Com base no modelo **Log-Lin**, um ano a mais de escolaridade (educ) vai aumentar o salário (wage) em 8,27\%. A Taxa de crescimento de wage é de 8,6264\%:

```{r econ6, message=FALSE, warning=FALSE}
#Calculo da Taxa de Crescimento Geometrica
coefs <- coefficients(reg6)
(exp(coefs[2])-1)*100
```

## Quadro Resumo

<center> Resumo das formas funcionais que envolvem logaritmos </center>

| Modelo  | Regressando | Regressor | Interpretação $\beta_1$            |
|:-------:|:-----------:|:---------:|:----------------------------------:|
| Lin-Lin | Y           | X         | $\Delta Y=\beta_1\Delta X$         |
| Lin-Log | Y           | log(X)    | $\Delta Y=(\beta_1/100)\%\Delta X$ |
| Log-Lin | log(Y)      | X         | $\%\Delta Y=(100\beta_1)\Delta X$  |
| Log-log | log(Y)      | log(X)    | $\%\Delta Y=\beta_1\%\Delta X$     |
